【裁判字號】    97,簡上,187
【裁判日期】    971117
【裁判案由】    詐欺
【裁判全文】
臺灣新竹地方法院刑事判決             97年度簡上字第187號
公訴檢察官  臺灣新竹地方法院檢察署檢察官
上  訴  人
即  被  告  乙○○
上列上訴人即被告因詐欺案件，不服本院竹東簡易庭中華民國97
年7 月11日97年度竹北簡字第336 號第一審簡易判決（聲請案號
：97年度偵字第2268號），提起上訴，本院管轄第二審之合議庭
判決如下：
    主  文
原判決撤銷。
乙○○幫助意圖為自己不法之所有，以詐術使人將本人之物交付
，處有期徒刑月，如易科罰金，以新臺幣壹仟元折算壹日。減
為有期徒刑壹月又拾伍日，如易科罰金，以新臺幣壹仟元折算壹
日。
    事  實
一、乙○○依其智識程度，可預見提供自己之郵局或銀行帳戶存
    摺、提款卡及密碼等供人使用，可能因此供他人使用詐術使
    被害人將款項匯入後，再予提領使用；並預見可能因而幫助
    他人從事詐欺之不法犯罪，竟仍基於幫助他人詐欺之未必故
    意，於民國96年2、3月間某日，在桃園縣中壢市○○路與華
    岡街口處，將其於94年11月9 日向臺灣銀行竹北分行所申請
    開立之帳號000000000000號帳戶及於81年11月9 日向臺灣中
    小企業銀行湖口分行所申請開戶之帳號00000000000 號帳戶
    之存摺、提款卡及密碼等物，提供（聲請書誤載為質借）予
    真實姓名年籍均不詳之成年人，而容任該成年人所屬集團為
    詐取他人財物之行為。該集團在取得上揭帳戶之存摺、提款
    卡及密碼等物後，即於96年（聲請書誤載為97年）3 月23日
    13時30分許，撥打電話向甲○○佯稱係其友人小葉，急需用
    錢，欲向其借錢，致使甲○○陷於錯誤，信以為真，而至國
    泰世華銀行自動櫃員機前，於同日14時5 分許，轉帳新臺幣
    （下同）30000 元，及於同日15時34分許，轉帳10000 元，
    均至前揭乙○○名義之臺灣銀行竹北分行之帳戶內。嗣甲○
    ○之友人小葉於同年月26日22時3 分許打電話予甲○○，甲
    ○○始知受騙，乃報警處理，因而為警循線查悉上情。
二、案經新竹縣政府警察局竹北分局報請臺灣新竹地方法院檢察
    署檢察官偵查聲請簡易判決處刑。
    理  由
壹、程序方面：
    按被告以外之人於審判外之言詞或書面陳述，除法律有規定
    者外，不得作為證據；又被告以外之人於審判外之陳述，雖
    不符合同法第159 條之1 至第159 條之4 之規定，但經當事
    人於審判程序同意作為證據，法院審酌該言詞陳述或書面陳
    述作成時之情況，認為適當者，亦得為證據。當事人、代理
    人或辯護人於法院調查證據時，知有第159 條第1 項不得為
    證據之情形，而未於言詞辯論終結前聲明異議者，視為有前
    項之同意，刑事訴訟法第159 條第1 項及第159 條之5 分別
    定有明文。經查，本判決下列所引用之各該被告以外之人於
    審判外之陳述（包含書面陳述），除公務員職務上製作之紀
    錄文書，並無顯不可信之情況，依刑事訴訟法第159 條之4
    第1 款規定，有證據能力外，其餘亦屬傳聞證據部分，檢察
    官及被告於本院準備程序中均表示沒有意見，且迄於言詞辯
    論終結前亦未聲明異議。本院審酌上開證據資料製作時之情
    況，尚無違法不當及證明力明顯過低之瑕疵，亦認為以之作
    為證據應屬適當，故揆諸前開規定，爰依刑事訴訟法第159
    條之5 規定，認前揭證據資料均有證據能力。
貳、實體方面：
一、訊據被告乙○○固不否認有申請開立上揭帳戶，並將存摺、
    提款卡及密碼等物交予他人之事實，惟矢口否認有何幫助詐
    欺取財之犯行，辯稱：我是向對方借錢，對方說要有擔保，
    臺灣銀行竹北分行的帳戶是我薪資轉帳之帳戶，而臺灣中小
    企業銀行湖口分行的帳戶是我退稅稅款的帳戶，所以才提供
    這2 個帳戶之存摺、提款卡及密碼等物給對方作為擔保，我
    並沒有意思要提供給詐騙集團的成員來作為詐騙的工具之意
    云云。經查：
（一）被告於上揭時地向臺灣銀行竹北分行申請開立帳號000000
      000000號之帳戶，及於上述時地向臺灣中小企業銀行湖口
      分行申請開立帳號00000000000 號之帳戶，該臺灣銀行竹
      北分行之帳戶分別於96年3 月23日14時5 分許，經被害人
      甲○○轉帳30000 元，及於同日15時34分許，經被害人轉
      帳10000 元，而被害人之所以會轉帳匯款係因遭假冒其友
      人小葉之人佯稱急需用錢而向其借款，是以信以為真，陷
      於錯誤而匯款，被害人嗣後發現遭騙，乃報警處理等情，
      業據被害人於警詢時指述明確，且為被告自承上揭帳戶確
      為其所申請開立，該帳戶於前述時地確經被害人轉帳匯入
      前開款項等情不諱，並有國泰世華銀行自動櫃員機客戶交
      易明細表2 份、臺灣銀行綜合存款印鑑卡1 份、臺灣銀行
      綜合存款存戶約定事項資料1 份、存摺交易往來明細查詢
      資料1 份、證號查詢汽車駕駛人資料1 份、交通部公路總
      局新竹區監理所97年4 月21日竹監駕字第0970006096號函
      及所附之汽（機）車駕駛人異動登記書1 份、臺灣銀行竹
      北分行97年4 月18日竹北營字第0975000754號函及所附之
      臺灣銀行光碟櫃歷史明細查詢系統資料1 份、金融機構回
      應狀態資料1 份、臺灣中小企業銀行湖口分行97年6 月12
      日湖口字第2919751410號函及所附之開戶資料及歷史交易
      明細表資料1 份等在卷足稽（見97年度偵字第2268號卷【
      以下簡稱第2268號偵卷】第11至13、24至32、43至60頁）
      。
（二）被告於本院審理時雖以上揭情詞置辯，並另提出載有「乙
      ○○先生你後天到期要記得還利息或本金請來電告知」內
      容之簡訊。惟查：被告初始於96年4 月18日警詢時係供述
      ：臺灣銀行竹北分行之帳戶存摺及提款卡於96年2 月底在
      桃園縣中壢市○○路機車置物箱內遭竊，當時還有汽車駕
      照失竊，因為提款卡密碼是我的出生年月日，可能是駕照
      失竊同時，因而洩漏云云（見第2268號偵卷第6 頁），迄
      於97年5 月20日偵訊時則改口並供述：因我在地下錢莊借
      錢，他說我沒有任何抵押物，我用駕照、2 本存摺、提款
      卡、密碼都交給地下錢莊云云（見第2268號偵卷第37頁）
      ，前後已有歧異之處，雖被告復辯稱：是因怕地下錢莊的
      人報復，所以警詢時才說係失竊云云，然被告於偵訊時並
      無法提供所指地下錢莊之人之真實姓名年籍資料供以調查
      ，是以警方已缺乏相關憑據藉以追查，況且，被害人因遭
      受詐騙因而匯款一節，已如前述，則苟真有被告所指地下
      錢莊之人，渠等又豈有甘冒己身遭受刑事責任訴追之危險
      而出面之理？且被告又何來依據可認其於偵訊時方始供出
      上情，會較警詢時即供出上情安全？從而被告此部分所辯
      ，實難採信。又查，被告於偵訊時係供述於96年2 月底向
      地下錢莊借錢，我用存摺、提款卡及密碼都交給地下錢莊
      云云（見第2268號偵卷第6、7頁），然其於本院審理時初
      始係供述：96年農曆年剛過完時，把存摺交給地下錢莊等
      語（見本院卷第26頁），而96年度農曆過年期間係96年2
      月17日（農曆除夕）至2 月22日（農曆正月初五），是以
      被告所稱時間即大約96年2 月下旬，而經本院提示被告閱
      覽臺灣中小企業銀行湖口分行交易明細資料中96年3 月1
      日提領100 元之記載後，被告又改供述：是在3 月1 日以
      後將存摺交給地下錢莊之人，是在領100 元的當天晚上交
      給地下錢莊的人等語（見本院卷第26頁背面），迄於本院
      再度訊問被告向地下錢莊借款細節時，被告係供述：10天
      1 期，10000 元1500元之利息，我繳過1 期利息，也還過
      本金，繳過1 次是1500元，同時還他本金10000 元等語，
      並提出上揭簡訊內容以供作為憑證，然經本院當庭勘驗被
      告所提出前述簡訊發送時間為96年3 月1 日13時52分6 秒
      等情，則就被告所供述內容及簡訊發送時間相互以觀，被
      告應係於96年3 月1 日前8 日左右向地下錢莊之人借貸款
      項並同時交付上揭帳戶之存摺、提款卡及密碼等物，至此
      ，被告乃又改供述：我剛才有說是2、3月間借錢，所以應
      該是2 月的時候借錢，2 月17日或18日這2 天借錢云云（
      見本院卷第28頁），經本院再質之：既然2 月17、18日已
      經把存摺給地下錢莊了，如何在3 月1 日去領100 元一節
      時，被告則又改供稱：我當時沒有去領100 元，我不記得
      有無去領100 元，我確定絕對不是那時候去領100 元等語
      （見本院卷第28頁），從而足見被告對於其將前揭帳戶之
      存摺、提款卡及密碼等物於借款時同時交付予地下錢莊之
      人之時間究竟為何一節之供述確有先後不一，互相矛盾之
      處，則被告是否確因向地下錢莊之人借款並同時因而交付
      上揭帳戶之存摺、提款卡及密碼等物予對方一節，實令人
      存疑。再查，苟被告真係向他人借款，理應由被告填寫借
      據或簽發票據等，以及連同個人身分證明文件等資料交予
      對方以為憑證，方為常情，而被告名義之存摺、提款卡及
      密碼等物僅係被告名義之帳戶之相關資料而已，如有不見
      、遺失，或因被告不欲還款，是以並未存款或轉帳入前揭
      帳戶供對方領取，對方因之不欲歸還等情形，被告均可憑
      藉身分證件親自向銀行辦理掛失後重新申請及領取，再者
      ，縱使臺灣中小企業銀行湖口分行之帳戶為薪資轉帳帳戶
      ，然被告果真不欲清償款項，於薪資入帳之前，向公司承
      辦人員告知一聲，或直接支領現金，或再重新申辦另一薪
      資轉帳帳戶以供公司匯款均可，亦可避免對方持提款卡以
      提領，又被告亦自承：借錢當時好像已經收到國稅局退稅
      通知，是寄支票給我，不是匯款，如果我不將該支票拿去
      臺灣銀行兌領，對方也領不到錢等語在卷（見本院卷第16
      頁），從而上揭帳戶之存摺、提款卡及密碼等物對被告是
      否還款一節並無法提供任何保證或追索欠債之功能，也無
      法發揮任何抵押之功用，自不待言，如此對方又何有因借
      款予被告是以需拿取上揭帳戶存摺、提款卡及密碼等物之
      必要？而金融帳戶為個人理財之工具，申請開設並無任何
      特殊之限制，一般民眾皆得以存入最低開戶金額之方式在
      不同金融機構申請數個存款帳戶使用，該不詳姓名年籍之
      成年男子亦應得向金融機構另行開戶，又豈有要求被告交
      付其名義之帳戶存摺、提款卡及密碼等物予其使用之理？
      從而被告所辯上情，顯與常情相違，自無從解免於被告確
      有交付上揭帳戶存摺、提款卡及密碼予該不知名之成年男
      子，供實施詐騙行為後匯款使用之責。
（四）末按任何人均可辦理金融帳戶存摺使用，如無正當理由，
      實無借用他人存摺使用之理，而金融存摺亦事關個人財產
      權益之保障，其專有性甚高，除非本人或與本人親密關係
      者，難認有何理由可自由流通使用該存摺，一般人均有妥
      為保管及防止他人任意使用之認識，縱特殊情況偶需交付
      他人使用，亦必深入瞭解用途及合理性，始予提供，且該
      等專有物品如落入不明人士手中，而未加以闡明正常用途
      ，極易被利用為與財產有關之犯罪工具，而有犯罪意圖者
      ，非有正當理由，竟徵求他人提供帳戶，客觀上可預見其
      目的，係供為某筆資金之存入後再行領出之用，且該筆資
      金之存入及提領過程係有意隱瞞其流程及行為人身分曝光
      之用意，一般人本於一般認知能力均易於瞭解，報章媒體
      復一再披露詐騙集團為規避查緝，故使用他人帳戶以遂行
      詐欺之不法犯罪態樣，被告為智慮健全、有社會經驗之成
      年人，對此自難諉為不知。且被告任意將渠之帳戶存摺、
      提款卡及密碼交付予他人，而該人既有使用帳戶之需，竟
      不思自行申辦，反大費周章收集他人帳戶使用，顯與一般
      交易常情相悖，則其用途實屬可疑，足證被告應可預見金
      融帳戶存摺、提款卡及密碼提供他人使用將幫助他人實施
      詐欺犯罪，竟仍將其帳戶存摺、提款卡及密碼等物，交予
      來路不明之人，是縱無證據證明被告明知該人之犯罪態樣
      係以該帳戶供詐欺之用，惟其顯具縱有人以其之金融帳戶
      實施詐欺犯罪亦不違背其本意之幫助意思自明。
（五）綜上，被告所辯顯為事後卸責之詞，均不足採信，本案事
      證明確，被告前述犯行洵堪認定，應予依法論科。
二、核被告乙○○交付前述帳戶之存摺、提款卡及密碼供人不法
    使用，顯係基於幫助他人詐欺取財之不確定犯意，且其所為
    提供帳戶存摺、提款卡及密碼之行為亦屬刑法詐欺取財罪構
    成要件以外之行為，其既以幫助他人犯罪之意思而參與犯罪
    構成要件以外之行為，核其所為，係犯刑法第30條第1 項前
    段、第339 條第1 項之詐欺取財罪之幫助犯，爰依刑法第30
    條第2 項減輕其刑。
三、原審判決認被告犯行罪證明確，依法予以論罪科刑，固非無
    見，被告上訴稱：並未為上揭犯行云云，並無理由。惟被告
    行為後，中華民國九十六年罪犯減刑條例於96年7 月4 日公
    布，同年7 月16日起施行，本件被告犯罪時間係在96年3 月
    23日，所犯刑法幫助詐欺取財罪，合於該條例第2 條第1 項
    第3 款之情形，應依法減其宣告刑二分之一，原審不及審酌
    ，尚有未當，自應由本院予以撤銷改判。爰審酌被告交付帳
    戶存摺、提款卡及密碼等物予他人，充作轉向他人詐欺取財
    之工具，非但徒增被害人尋求救濟之困難，亦使詐騙集團得
    以順遂詐欺取財犯行，並其犯罪手段、情節、生活狀況、智
    識程度及犯罪後一再飾詞否認、被害人遭受損害之程度等一
    切情狀，量處如主文所示之刑，並諭知易科罰金之折算標準
    ，及減其宣告刑二分之一，並諭知易科罰金之折算標準，以
    資懲儆。
據上論斷，應依刑事訴訟法第455 條之1 第1 項、第3 項、第364
條、第369 條第1 項前段、第299 條第1 項前段，刑法第30條第
1 項前段、第2 項、第339 條第1 項、第41條第1 項，刑法施行
法第1 條之1 第1 項、第2 項前段，中華民國九十六年罪犯減刑
條例第2 條第1 項第3 款、第7 條、第9 條，判決如主文。
本案經檢察官張嘉宏到庭執行職務。
中    華    民    國    97    年    11    月    17    日
                  刑事第一庭    審判長法  官  許翠玲
                                      法  官  楊數盈
                                      法  官  楊惠芬
以上正本證明與原本無異。
如不服本判決應於收受本判決後10日內向本院提出上訴書狀，上
訴書狀應敘述具體理由。上訴書狀未敘述上訴理由者，應於上訴
期間屆滿後20日內補提理由書狀於本院 (均須按他造當事人之人
數附繕本 )「切勿逕送上級法院」。
中    華    民    國    97    年    11    月    17    日
                                      書記官  張懿中
附錄本案論罪科刑法條：
刑法第339 條第1 項：
意圖為自己或第三人不法之所有，以詐術使人將本人或第三人之
物交付者，處五年以下有期徒刑、拘役或科或併科一千元以下罰
金。
刑法第30條：
幫助他人實行犯罪行為者，為幫助犯。雖他人不知幫助之情者，
亦同。
幫助犯之處罰，得按正犯之刑減輕之。


司法院資訊處製作；財團法人民間司法改革基金會備份。
